臺灣高等法院民事判決　　　　　　　　 93年度重上字第232號
上　訴　人　甲○○
訴訟代理人　連銀山律師
　　　　　　張　凱
上　訴　人　丙○○
　　　　　　乙○○○
共　　　同
訴訟代理人　顏文正律師
　　　　　　楊沛生律師
　　　　　　連鳳翔律師
上列當事人間請求損害賠償事件，兩造對於中華民國93年3月19
日台灣台北地方法院91年度重訴字1838號第一審判決各自提起上
訴，經本院於94年2月15日言詞辯論終結，判決如下：
    主      文
原判決關於駁回甲○○後開第二項及第三項之訴部分，及後開第
二項假執行之聲請暨訴訟費用除確定部分外之裁判均廢棄。
丙○○、乙○○○應連帶給付甲○○新台幣陸佰貳拾壹萬玖仟捌
佰肆拾參元，及其中新台幣貳佰陸拾萬元部分自民國八十七年一
月六日起，至清償日止按年息百分之五計算之利息。
丙○○應將坐落台北市○○區○○段一小段一三五地號土地所有
權應有部分一萬分之六十六，及其地上建物即門牌號碼台北市○
○○路○段六八號十二樓之一房屋（2822建號）所有權應有部分
一百分之三十移轉登記予甲○○。
丙○○、乙○○○之上訴均駁回。
第一、二審訴訟費用由丙○○、乙○○○連帶負擔十分之七，丙
○○負擔十分之二，餘由乙○○○負擔十分之一。
本判決第二項所命之給付，於甲○○以新台幣貳佰零柒萬參仟元
為丙○○、乙○○○供擔保後，得假執行；但丙○○、乙○○○
如以新台幣陸佰貳拾壹萬玖仟捌佰肆拾參元或同額之國泰世華銀
行安和分行可轉讓定期存單為甲○○預供擔保，得免為假執行。
    事  實  及  理  由
一、本件上訴人即被上訴人甲○○（下稱甲○○）上訴聲明求為
    判決：(一)原判決關於駁回甲○○其餘之訴及假執行之聲請部
    分廢棄。(二)丙○○、乙○○○應連帶給付甲○○新台幣（下
    同）六百二十一萬九千八百四十三元，及其中二百六十萬元
    部分自民國（下同）八十七年一月六日起至清償日止，按年
    息百分之五計算之利息。(三)丙○○應將坐落台北市○○區○
    ○段一小段一三五地號土地所有權應有部分一萬分之六十六
    ，及其地上建物即門牌號碼台北市○○○路○段六八號十二
    樓之一房屋（2822建號)所有權應有部分一百分之三十移轉
    登記予甲○○。(四)第二項請求，願供擔保請准宣告假執行；
    。答辯聲明求為判決：丙○○、乙○○○之上訴均駁回。
    被上訴人即上訴人丙○○、乙○○○（下稱丙○○、乙○○
    ○）上訴聲明求為判決：(一)原判決關於不利丙○○、乙○○
    ○部分廢棄。(二)上開廢棄部分，甲○○在第一審之訴及假執
    行之聲請均駁回；答辯聲明求為判決：(一)甲○○之上訴駁回
    ；(二)如受不利判決，請准提供現金或國泰世華銀行安和分行
    可轉讓定期存單預供擔保，宣告免為假執行。
二、甲○○起訴主張：伊與丙○○、乙○○○均係訴外人贊盛建
    設股份有限公司（下稱贊盛公司）之股東，伊之股權計占百
    分之三十二點五，其中百分之十五係以伊之名義登記，另百
    分之七點五則信託登記於丙○○所登記股權百分之十五之內
    ，剩餘百分之十則信託登記於丙○○之妻即乙○○○所占股
    權百分之十五之內。因丙○○、乙○○○係贊盛公司業務之
    實際執行人，伊乃委任彼二人處理伊對贊盛公司之投資及分
    配股東利益等事務。詎彼二人竟違背委任職務，連續共同不
    法侵占伊應分配之股東利益一千一百四十八萬一千五百五十
    元、合建分屋款二千四百十九萬七千六百四十四元、投資不
    動產利益四百七十九萬八千五百六十元及詐騙伊溢繳之出資
    款三百四十六萬六千九百六十七元，另遲延三年五個月又十
    日給付上開股利二千一百零一萬八千四百五十元，致伊受有
    利息損失三百六十一萬九千八百四十三元，又侵占伊應分得
    之不動產所有權應有部分及溢收不動產稅費款等情。爰依委
    任之法律關係、及侵權行為、不當得利之法則，求為命(一)丙
    ○○、乙○○○連帶給付伊四千七百五十六萬四千五百六十
    四元及其中一千一百四十八萬一千五百五十元自八十七年十
    月一日起、其中二千四百十九萬七千六百四十四元自八十八
    年十月十二日起、其中三百四十六萬六千九百六十七元自八
    十七年一月六日起、其中四百七十九萬八千五百六十元自八
    十七年七月三十日起，均至清償日止加計法定遲延利息；(二)
    丙○○應將坐落台北市○○區○○段一小段一三五之一、一
    三五之二及一四九之一地號土地所有權應有部分各一千分之
    三百二十五及同小段二一三地號土地所有權應有部分五萬二
    千七百分之二百二十五移轉登記予伊；(三)丙○○應將台北市
    ○○○路三段六八號十二樓之一房屋所有權應有部分一百分
    之三十，及其基地即坐落台北市○○區○○段一小段一三五
    地號土地所有權應有部分一萬分之六六分移轉登記予伊；(四)
    乙○○○應給付伊溢收稅費二十七萬九千二百十六元並加計
    法定遲延利息之判決（原判決命(一)丙○○、乙○○○應連帶
    給付甲○○三千五百六十七萬九千一百九十四元本息、(二)丙
    ○○應於甲○○給付九千二百九十二元同時將台北市○○區
    ○○段一小段一三五之一、一三五之二及一四九之一地號土
    地所有權應有部分各一千分之三二五移轉登記予甲○○、(三)
    乙○○○應給付甲○○二十七萬九千二百十六元本息；而駁
    回甲○○其餘之訴。甲○○僅就其中(一)六百二十一萬九千八
    百四十三元及其中二百六十萬元自八十七年一月六日起至清
    償日止之法定遲延利息，(二)丙○○應將台北市○○區○○段
    一小段一三五地號土地所有權應有部分一萬分之六十六，及
    其地上建物即門牌號碼台北市○○○路○段六八號十二樓之
    一房屋（2822建號)所有權應有部分一百分之三十移轉登記
    予甲○○（其餘請求給付五百六十六萬五千五百二十七元及
    請求移轉台北市○○區○○段一小段二一三地號土地所有權
    應有部分五萬二千七百分之二百二十部分未據聲明不服，已
    告確定；丙○○、乙○○○則就其敗訴部分聲明不服）。
    丙○○及乙○○○則以：伊等並未受甲○○委任代為處理投
    資事務，亦非該公司之單獨業務執行人，甲○○僅係借伊等
    名義登記而已，甲○○所交付之支票係交予贊盛公司，伊等
    僅係代收，並未私自取得款項，且贊盛公司預估發放之一億
    八千萬元，實係包含股本及出資建築款之返還，並非盈餘分
    配。至甲○○所指侵害其股利部分，實則伊代墊稅費款、借
    款予贊盛公司，另伊給付甲○○之金額早已超過其所主張金
    額，伊並得預為主張抵扣。另合建分屋款部分甲○○已領取
    七千九百零六萬四千四百八十九元，超過其所得請求之範圍
    ，且此部分金額應屬重複計算。又就出資款部分，甲○○並
    未證明其所簽發之支票係由伊提示領取，且贊盛公司之土地
    係由伊提供，甲○○購買百分之七點五，應繳之款項為四百
    九十萬四千八百八十二元，並無溢繳情事。至台北市○○街
    五號房地，伊係無償分得，此為甲○○所明知且從未異議，
    其亦未購買此部分房地，縱認伊有超收應退款之情事，亦應
    以房地每坪三十萬元、車位每個一百九十一萬元之價格計算
    。又所謂溢收雜項稅費部分，此一金額乃贊盛公司依預估表
    向甲○○收取，甲○○所繳款項亦已進入贊盛公司帳戶，伊
    並無溢收情事云云，資為抗辯。
三、經查甲○○主張兩造曾共同投資贊盛公司，其中甲○○所占
    股份為百分之三十二點五，丙○○、乙○○○所占股份各為
    百分之十五。而甲○○所占上開股權中，有百分之七點五登
    記於丙○○名下（即丙○○所有百分之十五、其中半數為甲
    ○○所有），百分之十登記於乙○○○名下（即乙○○○所
    占百分之十五、其中百分之十為甲○○所有）之事實，為丙
    ○○、乙○○○所不爭。是形式上甲○○之股份雖為百分之
    十五，但實際上所占股份為百分之三十二點五；而丙○○形
    式上雖有百分之十五之股份，但實際上所占股份僅為百分之
    七點五；，黃素霞形式上雖有股份百分之十五，但實際所占
    股份僅為百分之五，應堪認定。
四、甲○○主張：贊盛公司於八十七年九月間及同年十一月間分
    配股息紅利時，伊並未受領如其上開實際持股比例之分配，
    且又有遲延三年五個月又十日給付股利，致伊有利息損害之
    情事；又伊繳交之出資款亦超過實際所占比例，此部分款項
    遭丙○○及乙○○○侵占詐騙，又丙○○及乙○○○另外分
    配合建房地時亦有不當，應返還其利益及移轉其所有權等語
    。惟丙○○及乙○○○予以否認，並以前開情詞置辯。惟查
    ：
 (一) 關於甲○○主張：丙○○及乙○○○侵占其股利一千一百四
    十八萬一千五百五十元本息部分（即丙○○及乙○○○上訴
    之一部分）：
  (1)甲○○主張：贊盛公司於八十七年九月間曾分配股利一億元
    ，再於同年十一月間分配八千萬元，依伊之出資比例，同年
    九月間之股利分配款應獲配三千二百五十萬元，同年十一月
    間應所獲分配二千六百萬元，二次共應獲配五千八百五十萬
    元；另贊盛公司投資台北市○○區○○段一三五、一三六、
    一四二及一四三地號土地，可用以分配之餘屋及停車位款項
    共八千一百六十三萬九千六百七十四元，其應獲配金額為二
    千六百五十三萬二千八百九十四元，二者合計可獲配金額為
    八千五百零三萬二千八百九十四元。惟丙○○及乙○○○為
    伊處理贊盛公司分配股東利益之事務而收取上述伊應受分配
    之款項後，僅交付伊：八十七年十一月間應受分配之股利
    金額二千六百萬元以台北市○○○路○段六八號四樓之四
    及十二樓之二兩戶房屋抵付現金二千一百零五萬六千九百七
    十四元及一千八百零五萬六千二百元於九十年三月十一日
    以給付現金八百四十三萬八千一百七十元（見原審(一)卷二二
    頁存款單），伊實際共僅獲配七千三百五十五萬一千三百四
    十四元，尚短少伊一千一百四十八萬一千五百五十元，此部
    分款項顯然遭丙○○及乙○○○共同侵占等語；而丙○○及
    乙○○○在原審對於贊盛公司於八十七年九月間曾分配股利
    一億元及同年十一月間再分配八千萬元股利，另有餘屋及停
    車位可資分配等情並不爭執，惟辯稱：伊等並未受甲○○之
    委任領款，甲○○應向贊盛公司請求，另贊盛公司亦欠丙○
    ○及乙○○○一千七百七十三萬九千七百十元、借貸款一千
    二百八十六萬三千一百六十九元、代墊支付地主款一千二百
    九十五萬零九百三十七元、代墊稅費款七百二十五萬零七百
    八十三元、代墊設備費三十三萬四千九百二十元及積欠伊等
    未發放股利一千九百五十五萬五千八百六十二元，贊盛公司
    既未全額給付，伊等自無法將款項分配予甲○○云云，但查
    ：丙○○曾於九十一年三月十日傳真贊盛公司分配款計算書
    一紙予甲○○（見原審(一)卷二一頁），內載明贊盛公司本件
    各項分配款與已付款及未付款，此為丙○○所不爭執，參以
    乙○○○在原審九十一年度自字第六一０號被訴侵占等案件
    中所自承：「是自訴人（即甲○○）沒有來跟我們結算，所
    以他應得的部分，原來是在我們帳戶，九十一年三月，自訴
    人打電話給我們說要跟我結清款項，我第二天就將他應得的
    款項給他……」等語（見原審(一)卷三二四頁該刑事案件訊問
    筆錄），及丙○○、乙○○○曾於九十一年三月十一日給付
    甲○○八百四十三萬八千一百七十元股利之存款單一紙（見
    一審(一)卷二二頁）等情節以觀，益見上開應分配款並非由贊
    盛公司直接撥給甲○○，而係由丙○○及乙○○○直接撥付
    給甲○○，準此，足見甲○○主張伊係委託丙○○及乙○○
    ○二人處理投資贊盛公司及贊盛公司各種分配款（包括合建
    房屋分配款）之事務等情，要屬有據。則甲○○依委任關係
    向丙○○及乙○○○請求給付上開款項，自屬有據。
  (2)依丙○○於九十一年三月十日傳真上開計算書一紙予甲○○
    （見一審(一)卷二一頁原證二），於第一行所載第一項應受分
    配之金額五千八百五十萬元部分，核與甲○○主張贊盛公司
    於八十七年九月間曾分配股利一億元，再於同年十一月間分
    配八千萬元，依伊之出資比例百分之三十二點五計算，同年
    九月間之股利伊應獲配三千二百五十萬元，同年十一月間伊
    應獲配二千六百萬元，二次合計應獲配五千八百五十萬元等
    情節相符；另丙○○於上開傳真第一行所載第二項應受分配
    之金額二千六百五十三萬二千八百九十四元部分，亦核與甲
    ○○主張贊盛公司投資台北市○○區○○段一三五、一三六
    、一四二及一四三地號土地，可用以分配之餘屋、停車位款
    項共八千一百六十三萬九千六百七十四元，其應獲配金額為
    二千六百五十三萬二千八百九十四元等情節相符；又前開傳
    真其餘第一行之末及第二行所載受償金額亦核與甲○○主張
    ：丙○○及乙○○○僅交付伊：八十七年十一月間應受分
    配之股利全額二千六百萬元以台北市○○○路○段六八號
    四樓之四及十二樓之二兩戶房屋抵付現金二千一百零五萬六
    千九百七十四元及一千八百零五萬六千二百元現金八百四
    十三萬八千一百七十元（於九十年三月十一日交付），伊實
    際僅獲配七千三百五十五萬一千三百四十四元，尚短少伊一
    千一百四十八萬一千五百五十元等情節相符合；況證人即贊
    盛公司之股東黃清枝亦證稱，伊有投資贊盛公司百分之五，
    即七百多萬元，八十七年九月間有收到贊盛公司所分配得五
    百萬元，八十七年十二月有再收到一百五十萬元（見原審(一)
    卷三四九頁至三五０頁）；另證人即贊盛公司之股東蔡忠勝
    亦證稱：伊投資贊盛公司百分之十五，分到一億八千萬元之
    百分之十五，再自其中扣除七百萬元銀行貸款，若伊領到之
    款項超過二千萬元，超過部分，即係與贊盛公司間土地交易
    之款項。八十七年九月間至同年十一月間贊盛公司有分配一
    億八千萬元之股利，分好幾次。在八十七年十一月份間贊盛
    公司已有一億八千萬元現金，伊始可分到二千四百萬元（見
    原審(二)卷二七六頁、二八一頁）。據此以觀，贊盛公司之其
    餘股東既已各依持股比例足額領取一億八千萬元之股利，則
    甲○○自亦應有按其持股比例足額獲配其股利之權利。至丙
    ○○及乙○○○辯稱：贊盛公司積欠伊等一千七百七十三萬
    九千七百十元、借貸款一千二百八十六萬三千一百六十九元
    、代墊支付地主款項一千二百九十五萬零九百三十七元、代
    墊稅費款七百二十五萬零七百八十三元、代墊設備費三十三
    萬四千九百二十元及未發放股利一千九百五十五萬五千八百
    六十二元，贊盛公司既未全額給付，伊等自無法將款項分配
    予甲○○云云，惟查：丙○○及乙○○○所指贊盛公司積欠
    伊等前開借款、稅費及設備費云云，非但為甲○○所否認，
    且丙○○及乙○○○亦未能舉證以實其說，況有關贊盛公司
    之帳冊，丙○○及乙○○○復稱已經遺失，無法提供本院查
    證，且贊盛公司果確有積欠丙○○及乙○○○上開借款、稅
    費及設備費，該債務亦應由全體股東分攤，何以前開證人黃
    清枝及蔡忠勝得足額領取盈餘分配，而甲○○卻須獨自承擔
    贊盛公司積欠丙○○及乙○○○之債務，殊與常情不合。足
    見丙○○及乙○○○此部分所辯要非可採。又丙○○及乙○
    ○○另辯稱：贊盛公司於八十七年九月間及十一月間並無現
    金可發放股利，及贊盛公司尚積欠伊等未發放股利一千九百
    五十五萬五千八百六十二元，且甲○○獲配之金額早已超過
    其應受分配之金額，又甲○○及股東蔡忠勝於賦稅署之說明
    書及股東蔡忠勝於賦稅署第五組九十二年十月十四日談話紀
    錄，亦稱一億八千萬元為伊等之投資款、出資款、合建分屋
    款及包工包料款之返還，並非股利云云（見原審(四)一六一頁
    、本院(一)卷六二頁），並於本院舉證人蔡忠勝附和其說（見
    本院(三)卷六五五頁），惟均核與上開事證不符，尚不得據為
    有利於丙○○及乙○○○之認定。
  (3)綜觀上情，足見甲○○主張八十七年九月間及同年十一月間
    伊所應獲配之股利共為五千八百五十萬元，另贊盛公司投資
    台北市○○區○○段一三五、一三六、一四二及一四三地號
    土地，可用以分配之餘屋及停車位款項共計八千一百六十三
    萬九千六百七十四元，其應獲配金額為二千六百五十三萬二
    千八百九十四元，合計伊可獲配總額為八千五百零三萬二千
    八百九十四元。惟丙○○及乙○○○為伊處理贊盛公司分配
    股東利益之事務而收取上述伊所應獲配之款項後，僅交付伊
    七千三百五十五萬一千三百四十四元，尚短少伊一千一百四
    十八萬一千五百五十元，此部分款項顯然遭丙○○及乙○○
    ○共同侵占，伊依委任之法律關係及共同侵權行為之法則，
    請求彼二人應連帶如數返還，及自發放當月末日之翌日即八
    十七年十月一日起加計法定遲延利息，即屬有據，。
  (二)關於甲○○主張：上開伊所應獲配之股利，丙○○及乙○○
    ○至九十一年三月十一日始給付伊本應於八十七年九月間給
    付之二千一百零一萬八千四百四十九元，應連帶返還以法定
    利率計算之不當得利三百六十一萬九千八百四十三元部分（
    即甲○○上訴之一部分）：
    甲○○主張：贊盛公司於八十七年九月間分配現金一億元與
    各股東，伊占百分之三十二點五之股權，丙○○及乙○○○
    受伊委任，領取伊獲配之三千二百五十萬元股利後，竟共同
    侵占入己，未交付伊，經伊發覺向彼二人索討，遲至九十一
    年三月十日始與伊結算，並於同年三月十一日交付伊二千一
    百零一萬八千四百五十元，尚欠伊一千一百四十八萬一千五
    百五十元未付，已如上述。伊除請求丙○○及乙○○○連帶
    給付該未付之一千一百四十八萬一千五百五十元外，另就丙
    ○○及乙○○○遲延給付二千一百零一萬八千四百五十元之
    法定遲延利息損害，依不當得利之法則，請求彼二人返還自
    該款之清償期限屆滿之八十七年九月底之翌日即同年十月一
    日起算至九十一年三月十日兩造結算交付日之前一日止，共
    三年五個月又十日，以本金二千一百零一萬八千四百五十元
    按年利率百分之五計算之利息，共計三百六十一萬九千八百
    四十三元等情。丙○○及乙○○○對彼等遲至九十一年三月
    十一日始給付上開二千一百零一萬八千四百五十元之事實並
    不爭執，但辯稱：伊等於九十一年三月十日結算後之翌日給
    付上開金額並未遲延云云，惟按給付有確定期限者，債務人
    自期限屆滿時起，負遲延責任，民法第二百二十九條第一項
    定有明文。經查前開股利本應於八十七年九月底前給付，屬
    定有給付期限者，則丙○○及乙○○○遲至九十一年三月十
    一日始給付上開二千一百零一萬八千四百五十元，自屬給付
    遲延。則甲○○依不當得利之法則，請求給付遲延利息所受
    之損害三百六十一萬九千八百四十三元，即屬有據。丙○○
    及乙○○○所辯，要非可取。原審駁回甲○○此部分之請求
    ，惟未於理由項下敘明其理由，核屬理由不備，丙○○及乙
    ○○○謂應聲請補充判決，或屬訴之追加云云，亦非可取。
    上開金額之計算式如下：
     21,018,450×0.05×3=3,152,767（3年之利息）
     21,018,450×0.05÷12×5=437,884（5個月之利息）
     21,018,450×0.05÷12÷30×10=29,192（10日之利息）
     3,152,767＋437,884＋29,192=3,619,843
  (三)關於甲○○主張：丙○○及乙○○○應連帶給付伊合建分屋
    款二千四百十九萬七千六百四十四元本息部分（即丙○○及
    乙○○○上訴之一部分）：
    甲○○主張：贊盛公司之股東除以現金出資外，另以台北市
    ○○段一小段一三五、一三六、一四二及一四三地號土地所
    有權應有部分與贊盛公司合建分屋，故一方面具有贊盛公司
    之股東身分，可分取贊盛公司之股東分配款，另方面具有地
    主身分，可分取與贊盛公司所訂合建契約中地主應得之合建
    分屋款。贊盛公司之股東蔡忠勝除在八十七年九月間及同年
    十一月間，分得贊盛公司以一億元及八千萬元、按其股權百
    分之十五計算之一千五百萬元及一千二百萬元，共二千七百
    萬元之股利外，另在八十七年十二月二十日、八十八年二月
    三日及八十八年十月十一日自贊盛公司分得五百萬元、五百
    萬元及六百三十一萬五千二百三十九元，共一千六百三十一
    萬五千二百三十九元等情，業據其提出贊盛公司所簽發經蔡
    忠勝提示兌領之支票三張為證（見原審(二)卷四五八頁至四六
    頁），核與蔡忠勝於原審證稱：「除了分到一億八千萬元的
    百分之十五以外，其中再扣掉七百萬元的銀行貸款外（係指
    先前向彰化商業銀行信義分行之貸款蔡忠勝應攤還部分），
    若我領到的錢超過二千萬元，超過部分應該是與贊盛公司間
    土地交易的款項」等情節相符（見原審(二)卷二七六頁），況
    丙○○及乙○○○於原審亦不否認甲○○確有提供同小段一
    三五、一三六、一四二及一四三地號土地與贊盛公司合建，
    其應分房屋及停車位之總值共二千四百十九萬七千六百四十
    四元等情，並提出附表九可憑（見一審(三)卷一一四頁），足
    見甲○○此部分之主張，亦堪信實。此合建分屋款，丙○○
    及乙○○○既未交付甲○○，則甲○○依委任之法律關係及
    侵權行為之法則，請求丙○○及乙○○○連帶給付上開分配
    款及自上開最後分配日之翌日即八十八年十月十二日起加計
    法定遲延利息，自屬有據。丙○○及乙○○○辯稱：
    甲○○主張提供上開四筆土地與贊盛公司合建所應得合建分
    屋款，已含在一億八千萬元之現金分配款中，不應重複計算
    云云，顯非可取。
  (四)關於甲○○主張：乙○○○應返還伊溢付稅費二十七萬九千
    二百十六元本息部分（即乙○○○上訴之一部分）：
    甲○○主張；乙○○○於八十七年十二月九日辦理伊向贊盛
    公司購買台北市○○○路○段六八號十樓之三及之四房屋交
    屋手續時，向伊收取代書費契稅、產權登記費、瓦斯裝置費
    、大廈管理基金及基本水電費，共五十萬七千五百四十一元
    ，惟伊應付之金額僅係代書費兩戶二萬一千五百元、產權登
    記費兩戶八千六百二十一元、契稅二萬二千七百六十七元及
    三萬四千八百十五元、瓦斯裝置費兩戶八萬三千二百十六元
    、大廈管理基金二萬一千三百三十九元及三萬四千零六十七
    元，共二十七萬九千二百十六元，乙○○○卻向伊溢收二十
    七萬九千二百十六元，自得依不當得利之法則，請求乙○○
    ○返還伊二十七萬九千二百十六元本息等情。雖乙○○○辯
    稱：伊係依代書所出具之預估表收取稅費及代辦費，甲○○
    則係以不法方法取得較低之契稅，甲○○所交付之款項並已
    進入贊盛公司之帳戶內，足證伊並未溢收云云。惟查：甲○
    ○確曾簽發二紙面額合計五十萬七千五百四十一元之支票，
    作為支付上開稅費之方法，此為乙○○○所不爭執，並有該
    支票二紙可稽（見原審(一)卷二三八頁至二三九頁原證二四、
    二五），而甲○○所購買之上開二戶房屋，經稅捐機關核算
    之契稅分別為二萬二千七百六十七元及三萬四千八百十五元
    ，此有台北市稅捐稽徵處大安分處九十一年五月八日北市稽
    大安乙字第09161906800號函足按（見原審(一)卷六十頁原證
    十三），另甲○○應繳納之瓦斯裝置費八萬三千二百十六元
    、大廈管理基金費合計五萬五千四百零四元及基本水電費二
    千元，以上合計應繳稅費二十二萬八千三百二十三元，亦有
    乙○○○所出具之交屋繳款明細單可稽（見一審(一)卷六一頁
    ），而有關乙○○○實際給付代書費及產權登記費係分別為
    二萬一千五百元及八千六百二十一元等情，亦有代書鍾博文
    所出具之合建地政費用表足按（見原審(一)卷二四０頁原證二
    六），且經證人即代書鍾博文證稱：伊確係依上開列載費用
    金額收取，並未超收等語（見原審(四)卷四頁），足見甲○○
    應繳納之相關稅費金額應僅為二十二萬八千三百二十五元，
    惟甲○○交付乙○○○上開支票兌領之金額為五十萬七千五
    百四十一元，已溢收二十七萬九千二百十六元。足見乙○○
    ○辯稱：伊係依代書所出具之預估表計收，並無溢收情事云
    云，自無可取。至其另辯稱，該款項係進入贊盛公司帳戶內
    ，並由贊盛公司交予代書鍾博文，如有溢收應向贊盛公司請
    求云云，惟非但為甲○○所否認，且乙○○○亦未舉證以實
    其說，其此部分所辯，亦非可取。另乙○○○辯稱：甲○○
    係以不法方法取得較低之契稅云云，惟縱屬實情，亦係甲○
    ○依法應自行負責之事，要與乙○○○無關。又甲○○既係
    於收到台北市稅捐稽征處大安分處九十一年五月八日函後，
    始知悉乙○○○有溢收契稅之侵權行為，是其自該日始知有
    損害，則自該日起，算至九十一年七月十八日其提起本件訴
    訟請求損害賠償之日止，顯未逾二年時效期間，甲○○除依
    侵權行為之法則請求外，並依不當得利之法則，請求乙○○
    ○返還其所受之利益即溢收之前開稅費，自屬有據。是乙○
    ○○所為時效抗辯，亦無足取。乙○○○既向甲○○溢收前
    開稅費二十七萬九千二百十六元，則甲○○依侵權行為之法
    則，請求乙○○○如數返還上金額及自起訴狀繕本送達之翌
    日即九十一年七月二十五日起加計法定遲延利息，亦屬有據
    。
  (五)關於甲○○主張：丙○○及乙○○○應連帶返還溢收之增資
    款（減縮為）二百六十萬元部分（即甲○○上訴之一部分）
    ：甲○○主張丙○○及乙○○○自八十三年六月一日起至八
    十七年一月五日止，計分八次向伊收取贊盛公司之增資款，
    伊共簽發八張支票作為給付之方法，其中編號7 面額七百二
    十萬元之支票，內有七十萬元係供作購屋款，故伊交付實際
    增資款，為該八張支票總額三千零九十二萬五千元減去七十
    萬元，再減去伊實際應付之增資款二千七百六十二萬五千元
    ，為向伊溢收增資款二百六十萬元（30,225,000－
    27,625,000 ＝2,600,000）等情，業據其提出支票明細表、
    影印支票申請書各一件及支票正反面影本八張為證（見本院
    (一)卷二０九頁至二一八頁），雖丙○○及乙○○○否認上開
    八張支票為甲○○交付贊盛公司增資款，惟查：上開八張支
    票，編號2、3 、5至8 共六張，均係由贊盛公司提示兌領者
    ，另編號1、4兩張，則係由乙○○○提示兌領，有前開第一
    商業銀行安和分行蓋章證明之支票背面提示紀錄可證。丙○
    ○及乙○○○雖辯稱該二張支票係伊等與甲○○私人間之資
    金往來，然為甲○○所否認，且丙○○及乙○○○亦未能舉
    證以實其說，參以證人黃清枝在原審及本院證稱：其投資贊
    盛公司之股份為百分之五，除於八十三年六月十五日交付乙
    ○○○三百十二萬零六百七十四元，作為出資股款及購地資
    金外，在八十三年六月十五日至八十七年一月間又投資三百
    二十五萬元、五十萬元及五十萬元；又本院卷(二)第三七二頁
    之「試算表」，係乙○○○交給伊，該試算表右下角所記「
    黃、83.6.15、0000000元」等文字，係乙○○○所寫等情（
    見原審(一)卷三四九頁、本院(二)卷四五二頁至四五三頁），且
    依上開試算表所示，足證贊盛公司於八十三年六月十五日當
    時之總資產額為六千二百四十一萬三千四百八十六元，乙○
    ○○係按百分之五之股份額向黃清枝收取三百十二萬零六百
    七十四元，亦核與黃清枝所為之證言相符。又依黃清枝所為
    上開證言，足見乙○○○在八十三年六月間至八十七年一月
    間，對投資百之五之股東黃清枝所收取之增資款為三百二十
    五萬元、五十萬元及五十萬元，共計四百二十五萬元，以此
    推算贊盛公司在八十三年六月間以後，對各股東所募集之增
    資股款總額應為八千五百萬元（即4,250, 000÷0.05=85,00
    0,000），進而可證占股權百分之三十二點五之甲○○，其
    實際應付之增資款應為二千七百六十二萬五千元（
    85,000,000×32.5%=27,625,000）。此外，丙○○及乙○○
    ○復稱贊盛公司之帳冊業已遺失無法提出，以供查證彼二人
    有無溢收甲○○投資款之事實，依上開事證足見甲○○主張
    丙○○及乙○○○二人確有向伊溢收增資款二百六十萬元為
    真實，則甲○○依不當得利之法則，請求丙○○及乙○○○
    如數連帶返還，及依民法第二百十三條第二項之規定，自最
    後損害發生之翌日即八十七年一月六日起加計法定遲延利息
    ，自屬有據。丙○○及乙○○○空言否認有溢收情事，要非
    可取。
  (六)關於甲○○主張：丙○○應將坐落台北市○○區○○段一小
    段一三五地號土地所有權應有部分一萬分之六十六，及其地
    上門牌號碼台北市○○○路○段六八號十二樓房屋（2822建
    號）所有權應有部分一百分之三十移轉登記與甲○○部分（
    即甲○○上訴之一部分）：
    (1)甲○○主張：丙○○另與訴外人黃滄洲、徐國政、蔡忠勝
      及楊淑惠共同出資購買台北市○○街五號房屋之基地，其
      出資比例為丙○○占百分之十五，黃滄洲占百分之二十五
      ，徐國政占百分之十三點五，蔡忠勝占百分之十三，楊淑
      惠占百分之三十三點五，但土地所有權登記在丙○○一人
      名下，且以該土地委託贊盛公司代工代料建造而分配房屋
      ，丙○○以所占土地百分之十五之權利，應分得房屋一百
      十六點四平方公尺，而丙○○所占百分之十五土地權利中
      ，有百分之七點五係甲○○所出資，信託登記在丙○○名
      下，並委任丙○○處理合建及分屋事務，已如前述。是丙
      ○○以上開土地權利所應分得之房屋一百十六點四平方公
      尺，其中一半即五十八點二平方公尺係屬甲○○之權利。
      然丙○○以上開土地權利，實際分得之台北市○○○路○
      段六八號十二樓之一房屋，面積為一百六十一點五三平方
      公尺，其實際分得該房屋之基地即台北市○○區○○段一
      小段一三五地號土地所有權應有部分為一萬之二百十九，
      故丙○○應將上開房屋所有權應有部分一六一點五三分之
      四九點六即一百分之三十，及其基地所有權應有部分一萬
      分之六十六（即219/10000×30/100）移轉登記與伊等情
      ，業經證人徐國政在原審證稱：台北市○○街五號房屋之
      基地，伊所占投資比率為百分之十三點五、黃滄洲占百分
      之二十五、蔡忠勝占百分之十三，伊分得台北市○○○路
      ○段六八號七樓之四房屋，其面積二十七坪（即104.77平
      方公尺）等情屬實（見原審(一)卷三五二頁至三五三頁）。
      準此，依丙○○占上開土地權利百分之十五計算，其應分
      得房屋面積應為一百十六點四平方公尺（即104.77÷13.5
      ×15=116.40）。另甲○○主張：上開土地係於七十七年
      十月間由前開五人投資購買，投資總價約一千二百多萬元
      ，徐國政占百分之十三點五、黃滄洲占百分之二十五、蔡
      忠勝占百分之十三、楊淑惠占百分之三十三點五及丙○○
      則占百分之十五，但共同登記在丙○○一人名下，上述五
      人提供其應有部分土地，以代工代料方式，委由贊盛公司
      興建大樓，而共同分配房屋二百坪（不含車位)， 惟應向
      贊盛公司繳交代工代料費每坪十一萬七千元等情，亦經證
      人徐國政在原審證述屬實，並為丙○○所不爭執（見原審
      (一)卷三五三頁至三五六頁）。丙○○除擁有前述台北市○
      ○街五號房屋基地百分之十五之投資權利外，另在贊盛公
      司亦擁有百分之十五之股權，但贊盛公司之股東，與台北
      市○○街五號房屋基地之投資股東並不完全相同，此為兩
      造所不爭執。又甲○○主張：丙○○因本身資金有限，故
      於八十年九月間向伊表示願將其擁有贊盛公司之股權百分
      之十五及台北市○○街五號房屋基地之投資權利百分之十
      五，各讓出一半即各百分之七點五給伊，經伊同意，伊乃
      自八十年十月間起至八十二年三月間陸續交付投資款支票
      十三張，共六百三十二萬一千五百元予丙○○（見原審(一)
      卷二二四頁至二三六頁之該十三張支票），上開十三張支
      票均由乙○○○在安泰商業銀行通化簡易分行之前身台北
      市第七信用合作社信義分社所設00000000號帳戶及在彰化
      商業銀行信義分行所設00-000000 號帳戶提示兌領等情，
      有上開支票正反面載明面額及委託提示人帳號可稽，其帳
      號核與原審向彰化商業銀行信義分行及本院向安泰銀行通
      化簡易型分行（原七信信義分社）函查之帳號及乙存帳卡
      相符（見原審(二)卷十七頁、本院(二)卷四六０頁、五００頁
      至五三八頁），丙○○及乙○○○空言否認甲○○向伊等
      買受上開投資之權利及已收受買賣價金，自非可取。
    (2)另甲○○主張：八十三年四月十三日贊盛公司之前股東徐
      國政、邱奕基及邱政治三人（下稱徐國政等三人），將其
      共同擁有贊盛公司之股權共百分之四十五，出讓給伊百分
      之二十五、楊緒建與謝萬來共占百分之五、楊淑惠百分之
      十及黃清枝百分之五，由伊一人出名與徐國政等三人訂立
      「不動產買賣契約書」，贊盛公司之股東係以此不動產買
      賣契約書上所載土地所有權應有部分，作為贊盛公司之投
      資，且伊所占土地所有權應有部分之比例，與伊在贊盛公
      司股權持股比例完全相同，伊占百分之二十五，其中百分
      之十信託登記在乙○○○名下，楊緒建與謝萬來合買之百
      分之五及黃清枝所買之百分之五亦係隱名登記在其他股東
      名下，上開不動產買賣契約書於第二條雖記載：買賣總價
      為二千四百九十七萬元，但實際上徐國政等三人係將其百
      分之四十五股權之實際價值，打九折出售給伊與楊緒建、
      謝萬來、楊淑惠及黃清枝，故該百分之四十五股權之原始
      總價為二千七百七十五萬元，則贊盛公司八十三年四月十
      三日當時之股權總價值應為六千一百六十七萬元（2,775
     　÷45%=6,167）等情，亦據其提出該不動產買賣契約書為
      證（見一審(一)卷四八頁至四九頁），並經證人徐國政在原
      審結證屬實（見一審(一)卷三五四頁至三五五頁），足見贊
      盛公司於八十三年四月十三日當時之股權總價值應為六千
      一百六十七萬元（即2,775萬元÷45%= 6,167萬元），應
      堪信為真實。
    (3)由上觀之，甲○○向徐國政等三人購買前開贊盛公司股權
      百分之二十五以前，已先向丙○○購買取得贊盛公司股權
      百分之七點五，已如上述，兩者相加，甲○○共占百分之
      三十二點五之股權。依前所述，在八十三年四月十三日以
      前，甲○○向丙○○購買百分之七點五之股權價值，應為
      四百六十二萬五千三百元（61,670,000×0.075＝4,625,3
      00），而非六百三十二萬一千五百元。足證甲○○陸續交
      付丙○○之前開十三張支票，共計六百三十二萬一千五百
      元，其中四百六十二萬五千三百元係向丙○○購買贊盛公
      司股權百分之七點五之資金，其餘一百六十九萬六千二百
      元即係向丙○○購買台北市○○街五號房屋基地股權百分
      之七點五之資金，要屬信而有徵。又台北市○○街五號房
      屋基地之總投資款約一千二百九十多萬元，丙○○之股權
      為百分之十五，已如上述。是丙○○就台北市○○街五號
      房屋基地百分之十五之投資款，約為一百九十五萬元，其
      半數即百分之七點五則為九十七萬五千元。甲○○主張因
      丙○○投資購買該土地之時間約早在七十七年十月間，伊
      向丙○○購買該百分之七點五股權之時間已在八十年十月
      之後，故有利息、土地增值及管理費用等加值因素，伊依
      丙○○之指示支付之該土地投資款一百六十九萬六千二百
      元等情，即屬可取。則甲○○依委任之法律關係及不當得
      利之法則，請求丙○○應將坐落台北市○○區○○段一小
      段一三五地號土地所有權應有部分一萬分之六十六，及其
      地上門牌號碼台北市○○○路○段六八號十二樓房屋（
      2822建號）所有權應有部分一百分之三十移轉登記與甲○
      ○，亦屬有據。
  (七)關於甲○○主張：贊盛公司於分配股利後，其中伊所提供合
    建之臺北市○○區○○段一三五、一三六、一四二及一四三
    地號土地，尚有畸零地即同所一三五之一、一三五之二及一
    四九之一三地號共三筆，均登記為丙○○、乙○○○、訴外
    人楊淑惠及蔡忠勝所共有，其所有權應有部分則各為七百分
    之三百十五即百分之四十五、十分之四即百分之四十及一百
    四十分之二十一即百分之十五，丙○○所登記百分之四十五
    中之百分之三十二點五為伊之權利，丙○○僅有百分之七點
    五、乙○○○則僅有百分之五之權利，而丙○○為伊之受任
    人，其以自己之名義為伊取得前開三筆畸零地所有權應有部
    分各百分之三十二點五亦即各一千分之三百二十五，依民法
    第五百四十一條第二項委任之規定，應移轉登記與伊等情（
    即丙○○上訴之一部分）；而丙○○則辯稱：甲○○僅向訴
    外人邱奕基等人購入同所一三六、一四二及一四三地號土地
    之所有權應有部分，並不包括一三五地號土地，故甲○○就
    由一三五地號土地分割出來之一三五之一、一三五之二地號
    土地如欲移轉，僅能移轉丙○○所占百分之十五中之一半，
    即百分之七點五，而非百分之三十二點五，另一四九之一地
    號土地係原地主與贊盛公司合建後，暫時登記於丙○○、訴
    外人蔡忠勝及楊淑惠名下，是此筆土地可依甲○○所占百分
    之三十二點五之比例為移轉，惟甲○○應返還丙○○所代墊
    付之地價稅款九千二百九十二元等語。經查: 甲○○就臺北
    市○○區○○段一三五、一三六、一四二及一四三地號土地
    部分，其中同所一三六、一四二及一四三地號土地登記之所
    有權應有部分為百分之二十五，另有百分之七點五則借用丙
    ○○名義登記，除此之外，同所一三五地號土地亦有百分之
    七點五借名登記在丙○○名下，此為丙○○所自認（見原審
    (四)卷三二０頁之丙○○所提附表十三之一），是甲○○依委
    任之法律關係，請求丙○○應將臺北市○○區○○段一三六
    、一四二及一四三地號土地所分割出之畸零地即同所一三五
    之一、一三五之二及一四九之一地號三筆土地所有權應有部
    分各一千分之三百二十五移轉登記與伊，亦屬有據。至丙○
    ○辯稱：甲○○於辦理上開土地所有權應有部分移轉登記時
    ，應返還丙○○所代墊之地價稅款九千二百九十二元一節，
    既為甲○○所不爭執，則丙○○此一對待給付之抗辯自屬有
    理由，爰併命丙○○於甲○○給付上開稅款後，應同時移轉
    上開土地所有權之應有部分予甲○○。
五、綜上所述，甲○○請求丙○○及乙○○○連帶給付計四千一
    百八十九萬九千零三十七元本息（即上開股利、合建分屋款
    及遲延給付股利之損害部分）、請求乙○○○返還溢付稅款
    二十七萬九千二百十六元本息、請求丙○○應將坐落台北市
    大安區○○段○○段一三五地號土地所有權應有部分一萬分
    之六十六，及其地上門牌號碼台北市○○○路○段六八號十
    二樓房屋（2822建號）所有權應有部分一百分之三十移轉登
    記與甲○○，及請求丙○○於其給付九千二百九十二元之同
    時應將坐落臺北市○○區○○段一三六、一四二及一四三地
    號土地所分割出之畸零地即同所一三五之一、一三五之二及
    一四九之一地號三筆土地所有權應有部分各一千分之三百二
    十五移轉登記與甲○○，均有理由，應予准許。從而原審就
    丙○○及乙○○○上訴部分，所為彼二人敗訴之判決，核無
    違誤，丙○○及乙○○○之上訴論旨指摘原判決此部分不當
    ，求予廢棄改判，為無理由；就甲○○上訴部分，所為其敗
    訴之判決，自有未洽，甲○○之上訴論旨指摘原判決此部分
    不當，求予廢棄改判，為有理由。
六、甲○○上訴請求丙○○及乙○○○應連帶給付六百二十一萬
    九千八百四十三元有理由改判部分，兩造既均陳明願供擔保
    ，聲請准或免假執行之宣告，核均無不合，爰分別酌定相當
    之擔保金額併予准許。
七、至兩造其餘之攻擊或防禦方法及未經援用證據，經本院斟酌
    後，認為均不足以影響本判決之結果，自無逐一詳予論駁之
    必要，併此敘明。
據上論結，本件甲○○之上訴為有理由，丙○○及乙○○○之上
訴為無理由，依民事訴訟法第四百五十條、第四百四十九條第一
項、第八十五條第一項但書、第二項、第四百六十三條、第三百
九十條第二項、第三百九十二條第二項，判決如主文。
中　　華　　民　　國　　94　　年　　3 　　月　　29　　日
                  民事第六庭  審判長法　官  林鄉誠
                                    法  官  鄭威莉
　　　　　　　　　　　      　　　　法  官  楊豐卿
正本係照原本作成。
如不服本判決，應於收受送達後二十日內向本院提出上訴書狀，
其未表明上訴理由者，應於提出上訴後二十日內向本院補提理由
書狀（均須按他造當事人之人數附繕本）上訴時應提出委任律師
或具有律師資格之人之委任狀；委任有律師資格者，另應附具律
師資格證書及釋明委任人與受任人有民事訴訟法第四百六十六條
之一第一項但書或第二項（詳附註）所定關係之釋明文書影本。
中　　華　　民　　國　　94　　年　　3 　　月　　30　　日
　　　　　　　　　　　　　　　　　　書記官  殷丹妮
附註：
民事訴訟法第四百六十六條之一（第一項、第二項）：
對於第二審判決上訴，上訴人應委任律師為訴訟代理人。但上訴
人或其他法定代理人具有律師資格者，不在此限。
上訴人之配偶、三親等內之血親、二親等內之姻親，或上訴人為
法人、中央或地方機關時，其所屬專任人員具有律師資格並經法
院認為適當者，亦得為第三審訴訟代理人。
